臺灣高等法院刑事判決
110年度上易字第1417號
上  訴  人  臺灣基隆地方檢察署檢察官
被      告  吳德輝



上列上訴人因被告違反毒品危害防制條例案件，不服臺灣基隆地
方法院109年度易字第396號，中華民國110年3月19日第一審判決
（聲請簡易判決處刑案號：臺灣基隆地方檢察署109年度毒偵字
第883號），提起上訴，本院判決如下：
    主  文
上訴駁回。
    理  由
一、聲請簡易判決處刑意旨略以：被告甲○○基於施用第二級毒品
    之犯意，於民國109年5月27日晚間6時許，在基隆市○○區○○
    街000巷00○0號居處內，以將甲基安非他命置入玻璃球吸食
    器內燒烤吸食煙霧之方式，施用第二級毒品甲基安非他命1
    次。嗣於109年5月29日下午5時許，為警持拘票在上址查獲
    ，並扣得吸食器1組，復經警採集其尿液送驗，結果呈安非
    他命、甲基安非他命陽性反應。因認被告涉犯毒品危害防制
    條例（下稱毒品條例）第10條第2項之施用第二級毒品罪嫌
    等語。
二、起訴之程序違背規定者，應諭知不受理之判決；對於原審諭
    知不受理之判決上訴時，第二審法院認其為無理由而駁回上
    訴，得不經言詞辯論為之，刑事訴訟法第303條第1款、第37
    2條分別定有明文。又本次109年1月15日修正公布、同年7月
    15日施行之毒品條例第20條第3項及第23條第2項規定，將原
    條文之再犯期間由「5年」改為「3年」，且依同日施行之毒
    品條例第35條之1第1款規定，於本次毒品條例修正施行後，
    仍於偵查中之案件，由檢察官逕依上開修正後規定處理。換
    言之，如被告係於「3年後再犯」者，檢察官即不得追訴處
    罰，倘檢察官誤向法院提起公訴，其起訴之程序當然違背法
    律規定，法院自應諭知不受理之判決。
三、毒品條例第20條第3項所規定之「3年後再犯」，係指本次再
    犯（不論毒品條例修正前、後）距最近一次觀察、勒戒或強
    制戒治執行完畢釋放已逾3年者，不因其間有無犯施用毒品
    罪經起訴、判刑或執行而受影響：
  ㈠87年5月20日毒品條例公布施行後之刑事政策，對於施用毒品
    者，已揚棄純粹的犯罪觀，雖強調「除刑不除罪」之理念，
    認為施用毒品者具有「病患性犯人」之特質，惟囿於當時戒
    治及醫療體系均不完整、專業人員欠缺且戒毒知識尚有不足
    ，社會大眾仍視施用毒品者為「犯人」而非「病患」，暨相
    關戒毒及事後之追蹤、輔導配套措施亦不完備，其刑事政策
    明顯將施用毒品者偏向「犯人」身分處理，導致監獄人滿為
    患，且施用毒品人口不減反增。為此，戒毒政策不得不改弦
    易轍，開始正視施用毒品者實屬「病患」之特質。先於97年
    新增毒品條例第24條附命完成戒癮治療緩起訴制度，確立「
    附命完成戒癮治療緩起訴處分」及「觀察、勒戒或強制戒治
    」雙軌治療模式。本次109年1月15日修正公布、同年7月15
    日施行之毒品條例第20條第3項及第23條第2項，雖僅將原條
    文之再犯期間由「5年」改為「3年」，惟鑑於將施用毒品者
    監禁於監獄內，僅能短期間防止其接觸毒品，因慣用毒品產
    生之「心癮」根本無法根除，並慮及毒品條例施行多年累積
    之戒毒經驗及實效，暨逐步擴充之醫療、戒癮機構、專業人
    力、社區支援系統等資源，尤以本次毒品條例第24條修正，
    擴大檢察官對施用毒品者附條件緩起訴處分之範圍，使其能
    視個案具體情形給予適當多元社區處遇。本次修正後對於施
    用毒品者之思維，自應與時俱進，擺脫以往側重於「犯人」
    身分之處罰，著重其為「病患」之特質，並以「治療」疾病
    為出發點，重新評價前揭所謂「3年後再犯」之意義。
  ㈡毒品戒除不易，須經長期且持續之治療，施用毒品者既被視
    為「病患性犯人」，最佳處遇方式即為治療。對於施用毒品
    者之治療方式，有機構外之處遇（如自行赴醫院戒癮、附命
    完成戒癮治療緩起訴處分等），或機構內之觀察、勒戒或強
    制戒治；至對施用毒品者科以刑罰，無非在運用刑罰之一般
    預防功能以嚇阻毒品之施用。監獄為執行場所而非戒癮專責
    機構，針對施用毒品者及其再犯之特性，法務部於106年12
    月5日頒訂之「科學實證之毒品犯處遇模式計畫」，目的即
    是積極引進地區醫療體系之協助，提供毒癮戒治，落實社區
    追蹤輔導及治療之銜接，俾修復創傷、預防再犯。惟刑罰因
    涉及人身自由之基本權，故於施用毒品初犯時皆以傳統之機
    構外或機構內處遇方式治療，如再施用毒品時，始科以刑事
    責任。而當刑罰處遇仍不能有效幫助施用毒品者改善惡習時
    ，即表示無法以此方式發揮治療效果，若繼續施以刑罰只具
    懲罰功能，不僅無法戒除毒癮，更漸趨與社區隔離，有礙其
    復歸社會。基於憲法應保障人民之生存權，及根據每個國民
    生存照顧需要提供基本給付之理念，為協助施用毒品者戒除
    毒癮復歸社會，對於經監獄監禁處遇後仍再犯之施用毒品者
    ，更應恢復以機構內、外之治療協助其戒除毒癮。此即本次
    修正毒品條例第20條第3項關於施用毒品者所謂「3年後再犯
    」係何所指之立法真諦。除檢察官優先適用第24條命附條件
    緩起訴處分處遇（不論幾犯，亦無年限）外，對於施用毒品
    初犯者，應適用第20條第1項、第2項為機構內之觀察、勒戒
    或強制戒治；若於上開機構內處遇執行完畢釋放後，於「3
    年內再犯」者，依第23條第2項規定，應依法追訴；倘於「3
    年後再犯」自應再回歸到傳統醫療體系機構內重為觀察、勒
    戒或強制戒治之治療。是對於戒除毒癮不易者，唯有以機構
    內、外處遇及刑事制裁等方式交替運用，以期能控制或改善
    其至完全戒除毒癮。
  ㈢綜上所述，對於毒品條例第20條第3項及第23條第2項所謂「3
    年後（內）再犯」，自應跳脫以往窠臼，以「3年」為期，
    建立「定期治療」之模式。其規定中所謂「3年後再犯」，
    只要本次再犯（不論修正施行前、後）距最近一次觀察、勒
    戒或強制戒治執行完畢釋放已逾3年者，即該當之，不因其
    間有無犯施用毒品之罪經起訴、判刑或執行而受影響（最高
    法院109年度台上大字第3826號裁定意旨可資參照）。從而
    ，最高法院95年度第7次及97年度第5次刑事庭會議所為統一
    法律見解之決議意旨，已不再援用及供參考。
四、經查：
  ㈠被告前因施用第二級毒品案件，經臺灣基隆地方法院（下稱
    基隆地院）以101年度毒聲字第151號裁定送觀察、勒戒後，
    因認無繼續施用毒品之傾向，於102年5月3日執行觀察、勒
    戒完畢釋放出所，經臺灣基隆地方檢察署（下稱基隆地檢署
    ）檢察官分別以101年度毒偵字第1955號、102年度毒偵字第
    873號為不起訴處分確定。又①於前開觀察、勒戒執行完畢後
    5年內，因施用第二級毒品案件，經基隆地院以102年度基簡
    字第1244號判決判處有期徒刑2月確定；②施用第二級毒品案
    件，經基隆地院以102年度基簡字第1341號判決判處有期徒
    刑2月確定；③施用第二級毒品案件，經基隆地院以102年度
    基簡字第1444號判決判處有期徒刑3月確定；④施用第二級毒
    品案件，經基隆地院以102年度基簡字第1538號判決判處有
    期徒刑5月確定；⑤施用第二級毒品案件，經基隆地院以103
    年度基簡字第19號判決判處有期徒刑3月確定；⑥施用第二級
    毒品案件（共2罪），經基隆地院以103年度基簡字第332號
    判決分別判處有期徒刑2月、2月確定；⑦施用第二級毒品案
    件，經臺灣士林地方法院以103年度審簡字第397號判決判處
    有期徒刑6月確定；⑧施用第二級毒品案件，經基隆地院以10
    3年度基簡字第204號判決判處有期徒刑2月確定；⑨施用第二
    級毒品案件，經基隆地院以103年度基簡字第212號判決判處
    有期徒刑2月確定；⑩施用第二級毒品案件，經基隆地院以10
    3年度基簡字第396號判決判處有期徒刑2月確定；⑪施用第二
    級毒品案件，經基隆地院以105年度易字第686號判決判處有
    期徒刑6月確定；⑫施用第二級毒品案件，經基隆地院以107
    年度基簡字第1672號判決判處有期徒刑3月，再經基隆地院
    以108年度簡上字第3號判決上訴駁回而確定；⑬施用第二級
    毒品案件（共2罪），經基隆地院以108年度基簡字第146號
    判決分別判處有期徒刑3月、4月確定；⑭施用第一、二級毒
    品案件，經基隆地院以108年度訴字第186號判決，就施用第
    一級毒品部分（共2罪）各判處有期徒刑7月、7月，就施用
    第二級毒品部分（共3罪）各判處有期徒刑3月、3月、2月，
    經本院以108年度上訴字第2441號判決上訴駁回，其中施用
    第二級毒品部分就此確定，施用第一級毒品部分再經最高法
    院以109年度台上字第1223號判決上訴駁回而確定，有本院
    被告前案紀錄表在卷可稽（見本院卷第25至57頁），是以被
    告於觀察、勒戒執行完畢後，雖有多次因施用毒品案件經法
    院判處罪刑確定及執行之情形，但迄今並無再受觀察、勒戒
    或強制戒治等保安處分之裁判及執行，堪以認定。
  ㈡本案被告被訴施用第二級毒品甲基安非他命之時間為109年5
    月27日晚間6時許，距被告最近一次觀察、勒戒執行完畢即1
    02年5月3日，已逾3年，核屬毒品條例第20條第3項所規定之
    「3年後再犯」，不因其間是否另犯施用毒品案件經起訴、
    判刑或執行而受影響。
  ㈢被告雖曾因①施用第二級毒品案件，經基隆地檢署檢察官以10
    6年度毒偵字第2230號為附命完成戒癮治療之緩起訴處分，
    惟因被告於緩起訴期間，經觀護人採尿送驗，結果呈毒品甲
    基安非他命陽性反應，涉犯施用第二級毒品罪等情，為基隆
    地檢署檢察官以107年度撤緩字第208號撤銷上開緩起訴處分
    ，並以基隆地檢署107年度毒偵字第2346號、107年度撤緩毒
    偵字第157號聲請簡易判決處刑，嗣經基隆地院以108年度基
    簡字第146號判決有罪確定（詳如理由欄四㈠⑬）；②施用第一
    、二級毒品案件，經基隆地檢署檢察官以106年度毒偵字第2
    600號、107年度毒偵字第179號、第256號為附命完成戒癮治
    療之緩起訴處分，但因被告於緩起訴期間，未依規定完成緩
    起訴處分所定戒癮治療內容等情，為基隆地檢署檢察官以10
    7年度撤緩字第248號撤銷上開緩起訴處分，並以基隆地檢署
    108年度撤緩毒偵字第66號、第67號、第68號提起公訴，嗣
    經基隆地院以108年度訴字第186號判決有罪，並經本院以10
    8年度上訴字第2441號、最高法院以109年度台上字第1223號
    判決上訴駁回而確定（詳如理由欄四㈠⑭），有上開案號之緩
    起訴處分書、撤銷緩起訴處分書、聲請簡易判決處刑書、起
    訴書、判決書在卷可參（見本院卷第61至110頁）。惟修正
    後毒品條例第20條第3項、第23條第2項依其文義，均以「『
    觀察、勒戒或強制戒治執行完畢』釋放後」，據以計算上揭
    「3年後（內）再犯」之期間。是欲適用該等規定，自以觀
    察、勒戒等處遇「執行完畢」並釋放為其前提。又毒品條例
    第24條第1項規定，已改採觀察、勒戒等處遇與「附命緩起
    訴處分（下稱附命緩起訴）」並行之雙軌模式，後者並擴及
    毒品條例第23條第2項（3年內再犯）之情形，可見立法者有
    意在「附命緩起訴」程序，對施用第一、二級毒品者，採取
    更為寬容之態度。而上述二程序之執行方式有別，其間仍有
    差異，誠無法等同視之。抑且，參酌修正後之毒品條例第24
    條第2項規定：「前項緩起訴處分，經撤銷者，檢察官應繼
    續偵查或起訴」，可知經撤銷緩起訴處分之該案，仍有毒品
    條例所定觀察、勒戒等處遇制度之適用，益徵「附命緩起訴
    」與觀察、勒戒等處遇實無法相提並論，自無從以被告曾經
    檢察官為「附命緩起訴」，即認可視為其事實上已接受等同
    於「觀察、勒戒」之處遇。準此，被告在戒癮治療未完成前
    ，上開附命緩起訴處分既經撤銷，更難謂與觀察、勒戒或強
    制戒治等處遇已執行完畢等同。再觀修正後毒品條例第23條
    第2項係以「觀察、勒戒或強制戒治執行完畢釋放後，3年內
    再犯」為其追訴條件，則依被告被訴本件行為時回溯3年內
    既未曾接受觀察、勒戒或強制戒治等處遇，自無從適用該規
    定予以追訴處罰。
  ㈣本件於109年7月15日毒品條例修正施行後，仍屬偵查中之案
    件，迄至109年7月31日始經基隆地檢署檢察官聲請簡易判決
    處刑而繫屬於原審法院，有卷附基隆地檢署109年7月31日基
    檢鈴誠109毒偵883字第1099017836號函上原審法院收文戳為
    憑（見基隆地院109年度基簡字第1038號卷第3頁），依毒品
    條例第35條之1第1款規定，檢察官即應依修正後規定處理；
    又被告既符合上揭「3年後再犯」之情形，檢察官自應依修
    正後之毒品條例第20條第3項、第1項、第24條等規定，視被
    告個案之情形，是否適合「觀察、勒戒」或再給予「附命緩
    起訴」多元化處遇之機會，自不得予以追訴，檢察官所為之
    聲請簡易判決處刑（起訴），其程序即屬違背規定，依刑事
    訴訟法第303條第1款規定，自應諭知不受理判決。原審本於
    同上見解，諭知本件公訴不受理，核其適用法律並無違誤。
五、檢察官上訴意旨略以：「第20條第1項及第23條第2項之程序
    ，於檢察官先依刑事訴訟法第253條之1第1項、第253條之2
    第1項第4款至第6款或第8款規定，為附條件之緩起訴處分時
    ，或於少年法院（地方法院少年法庭）認以依少年事件處理
    法程序處理為適當時，不適用之。前項緩起訴處分，經撤銷
    者，檢察官應依法追訴。檢察官應繼續偵查或起訴。」109
    年7月15日修正施行前毒品條例第24條第2項定有明文。又毒
    品條例於97年4月30日修正後，對於進入司法程序之戒癮治
    療方式，採取「觀察、勒戒或強制戒治」（下稱觀察、勒戒
    等處遇）及「附命緩起訴」雙軌制，其目的在給予施用第一
    級、第二級毒品者戒毒自新機會。被告既同意參加戒癮治療
    ，由檢察官採行「附命緩起訴」方式，此後「附命緩起訴」
    經撤銷，自不能再改採觀察、勒戒等處遇方式，重啟處遇程
    序。是修正前毒品條例第24條乃一般刑事訴訟程序之例外規
    定，屬刑事訴訟法第1條第1項規定之「其他法律所定之訴訟
    程序」。該第24條第2項規定「前項（第1項）緩起訴處分，
    經撤銷者，檢察官應依法追訴」，已明示施用第一級、第二
    級毒品案件於撤銷緩起訴處分後之法律效果為「依法追訴」
    （參照同條例第23條第2項所定之「依法追訴」，係指起訴
    ），此乃因被告事實上已接受等同「觀察、勒戒」之處遇，
    惟其竟未能履行該條件，自應於撤銷緩起訴處分後就前案依
    法起訴，而無再次聲請法院裁定觀察、勒戒之必要，法院自
    得判處罪刑（最高法院99年度台上字第6037號、100年度台
    上字第1474號、100年度台非字第51號、第181號、104年度
    台非字第23號、109年度台非字第76號、第77號等判決要旨
    參照）。本件被告前因施用第二級毒品案件，分別經基隆地
    檢署檢察官以106年度毒偵字第2230號、第2600號、107年度
    毒偵字第179號、第256號為附命完成戒癮治療之緩起訴處分
    確定，緩起訴期間分別自107年1月2日起至109年1月1日止及
    107年8月2日起至109年8月1日止，嗣經基隆地檢署檢察官依
    職權撤銷上開緩起訴處分，並以108年度撤緩毒偵字第66號
    、第67號、第68號案件提起公訴，並經基隆地院以108年度
    訴字第186號判決有罪確定，是本件基隆地檢署檢察官逕向
    基隆地院聲請簡易判決處刑，未再經聲請觀察、勒戒程序，
    於法應無不合云云。然查，本件於毒品條例修正施行後，仍
    屬偵查中之案件，且已符合毒品條例第20條第3項「3年後再
    犯」之情形，而被告前所受附命完成戒癮治療之緩起訴處分
    既經撤銷，其戒癮治療並未完成，本無從解為等同觀察、勒
    戒等處遇已執行完畢，自應適用毒品條例第20條第3項、第2
    4條等規定，由檢察官視被告個案之情形，是否適合「觀察
    、勒戒」或給予「附命緩起訴」之機會，不得逕對被告追訴
    處罰，本件原審以檢察官之起訴程序違背規定而諭知不受理
    判決，並無不合，業經本院詳論於前。至檢察官上訴引據之
    最高法院判決意旨，則因本次毒品條例修正後，論理已失所
    據而不合時宜，併予指明。檢察官上訴意旨仍以先前實務見
    解，指摘原判決有所違誤，自有誤會。從而，檢察官上訴猶
    執前詞指摘原判決不當，為無理由，應予駁回，並不經言詞
    辯論為之。
據上論斷，應依刑事訴訟法第368條、第372條，判決如主文。
中　　華　　民　　國　　110 　年　　8 　　月　　13　　日
                  刑事第三庭    審判長法　官  張惠立
                                      法　官  廖怡貞
                                      法　官  張江澤
以上正本證明與原本無異。
不得上訴。
                                      書記官  林明慧
中　　華　　民　　國　　110 　年　　8 　　月　　16　　日